【裁判字號】    94,重上更(五),425
【裁判日期】    950209
【裁判案由】    妨害自由等
【裁判全文】
臺灣高等法院臺南分院刑事判決   94年度重上更(五)字第425號
上  訴  人  臺灣嘉義地方法院檢察署檢察官
上  訴  人
即  被  告  丙○○
選任辯護人  蘇暉律師
上列上訴人因被告妨害自由等案件，不服臺灣嘉義地方法院86年
度訴字第750號中華民國87年2月24日第一審判決（起訴案號：臺
灣嘉義地方法院檢察署86年度偵字第2153號），提起上訴，經判
決後，由最高法院第五次發回更審，本院判決如下：
    主  文
原判決關於恐嚇取財部分撤銷。
丙○○共同意圖為自己不法之所有，以恐嚇使人將本人之物交付
，處有期徒刑陸月，如易科罰金，以參佰元折算壹日。
    事  實
一、丙○○於民國（下同）八十六年二月二十日下午，與素有生
    意往來之丁○○、甲○○夫婦，在嘉義縣梅山鄉永興村九芎
    坑四五之二號丙○○所有之水果集貨場，就丁○○向丙○○
    購買水果的貨款債務，初步達成會算結果，丁○○仍積欠丙○○新台幣（下同）七十三萬九千七百二十六元，扣除中誠
    水果行欠丁○○的貨款十六萬一千七百十八元，約定給付給
    丙○○，及扣除丁○○之前（於八十五年十二月二十一日）
    匯給丙○○的二十萬元，丁○○仍應給付丙○○三十七萬八
    千元，並寫在「會算單」上，嗣於當晚丙○○與丁○○夫妻
    等人至吳金儀家中吃飯喝酒，其間因丁○○得知丙○○出貨
    給陳瑞忠的貨比較便宜，心有不平，雙方發生不愉快，至當
    晚七時許，回到該水果集貨場前，丙○○又未經丁○○、甲○○夫妻之許可，將丁○○之車輛駕駛外出（內坐有丁○○
    、甲○○之三名孩子大哭），甲○○緊張即偕同友人吳金儀
    駕車外出找尋，未幾丙○○把車駛回，令丁○○感到不滿，
    遂加以質問，大罵丙○○為何拿孩子開玩笑，詎丙○○竟因
    此基於傷害之故意，持糞插搥打丁○○左手肘，使其左手肘
    受傷瘀血，兩人並互相扭打並致使丁○○頭部外傷合併腦震
    盪、胸部鈍傷及雙眼瘀血等傷害（丙○○傷害部分，業經判
    處拘役二十日確定）。丙○○與丁○○夫妻交惡後，乃要求
    再會算買賣水果帳款，且丙○○對於丁○○積欠之貨款，能
    否受償，發生懷疑，竟另行起意，打電話聯絡召來其胞弟乙○○（乙○○業經本院92年度重上更(三)字第315號、最高法
    院93年度台上字第1273號判刑確定在案），並夥同來其胞弟
    乙○○及其他六、七名不詳姓名之成年男子，共同基於妨害
    行動自由及意圖為自己不法之所有之犯意聯絡，由丙○○持
    其所有之水果刀一把強令丁○○進入集貨場客廳入坐，脅迫
    丁○○揚言「不然要讓丁○○死」，使丁○○心生畏懼依言
    而行，數名不詳姓名之成年男子並在門口擋住，適甲○○尋
    找未果而返回，亦進入客廳，丙○○明知當時雙方初步會算
    結果，丁○○僅須再給付積欠之貨款三十七萬八千元，竟逼
    令甲○○簽發面額十萬元的本票三張，七萬八千元的本票一
    張，三十七萬八千元的本票一張，五萬元的本票一張，合計
    八十萬六千元（詳如附表一所示），其中除附表一編號06之
    五萬元本票，作為丁○○與丙○○兩人毆打的醫藥費賠償款
    ，附表一編號05三十七萬八千元本票一張，作為丁○○積欠
    貨款之憑據外，其餘編號01至04四張本票共計三十七萬八千
    元，甲○○爭執不從，告以積欠之貨款沒有如此多，何以要
    簽發如此多之金額？丙○○等人乃共同往丁○○之身上搥打
    施暴，以此方式恐嚇甲○○依言而行，甲○○恐丁○○再被
    毆打，乃依言如數簽下交予丙○○收執（其中五萬元本票之
    發票人為丁○○一人簽發，其餘五張本票之發票人為丁○○
    、甲○○二人共同簽發，詳如附表一所示），遂使丙○○獲
    有附表一編號01至04四張本票共計三十七萬八千元之財物得
    逞。詎丙○○仍不放心其債權，又以強暴手段在甲○○皮包
    內，搜獲甲○○所有之客票支票一張（詳如附表二所示），
    予以留置以為抵押，以此方式妨害甲○○行使該支票權利。
    惟丙○○仍恐丁○○、甲○○夫妻離開即不願還債，要甲○○立即籌錢，雖經甲○○求情，然丙○○亦不應允，甲○○
    遂於當晚十一時許，打電話向丙○○的哥哥陳連發借三十七
    萬八千元未果，嗣甲○○請求友人前來調處，至翌（廿一）
    日凌晨零時許，丁○○、甲○○二人始得離去，期間被丙○○限制行動自由約達五小時之久。嗣丁○○於翌（廿一）日
    下午四時三十分許，在新竹南門綜合醫院，將三十七萬八千
    元現金交給陳連發，請其轉交丙○○，陳連發偕同陳瑞忠等
    人於二十一日晚上十一時許，到丙○○上開梅山鄉集貨場，
    欲將三十七萬八千元交付給丙○○，惟丙○○大罵陳瑞忠說
    一切都是他引起的，並未收受該現款，就將陳連發等人趕出
    ，陳連發即回電丁○○要其自己處理，丁○○隨即報警，嗣
    經警在丙○○上址搜獲上開本票六張、支票一張等物，而查
    悉上情。
二、案經丁○○、甲○○訴由嘉義縣警察局移送臺灣嘉義地方法
    院檢察署檢察官偵查起訴。
    理  由
甲、有罪部分：
一、訊據上訴人即被告丙○○固坦承有於上開時、地與告訴人丁○○互毆，並取得告訴人甲○○之支票客票一紙（如附表二
    所示）、本票六紙（如附表一所示）等情，惟矢口否認有何
    剝奪行動自由、恐嚇取財等之犯行，辯稱：「是丁○○欠我
    貨款，總數超過一百萬元，是他從北部南下來找我會帳，當
    時他有喝點酒，跟我吵架（扭打時跌進水溝，丁○○頭部才
    受傷，寫本票時沒有搥打丁○○，是丁○○亂說的），我才
    說大家會帳白紙黑字寫清楚，我叫他立下書證，有個證據讓
    他慢慢還錢，沒有毆打丁○○、沒有搶甲○○皮包內支票，
    是她說要拿給我的，事實上支票禁止背書轉讓，我也不能領
    的，我哥哥陳連發有帶陳瑞忠到市場來，當天有我弟弟乙○○，我哥哥陳連發及陳瑞忠、我太太等人在場，陳連發一去
    就與我弟弟乙○○不愉快，我就去把他兩人拉開，之後陳連
    發就走了，沒有拿錢給我。嗣後雙方已和解，本票及支票均
    已返還。」云云。辯護人提出辯護意旨稱：（一）就被告有
    無不法侵害財產法益犯罪部分：(一)按告訴人丁○○有積欠被
    告貸款為不爭之事實，檢察官就被告犯罪事實，應負舉證責
    任，查本件告訴人丁○○確有積欠被告貸款若干，然告訴人
    均無任何帳冊或單據以實其說，檢察官僅就告訴人之空言指
    訴伊僅積欠被告貸款37萬元云云，尚不可採。(二)再依被告於
    警訊供稱「我們有生意往來的關係，他們夫妻是向我購買水
    果，尚有739,700元的貸款未給我，有我的帳冊為憑…因為
    他們欠我的貸款未清，我才要求他簽下本票的金額，我怕打
    架後，貸款不還我，多出來的66,300元是利息」（見偵查卷
    86 年2月25日偵訊筆錄），另依被告所檢呈之帳單，告訴人
    積欠貸款時間確係包含85年9月至同年12間，暨86年1月至2
    月初，且又都在案發日之前，依系爭6紙本票記載時間，參
    酌原判決附表一之編號至編號之本票發票日、到期日（
    另編號之發票日為85年12月1日、到期日為86年2月1日；
    編號之發票日為86年2月20日、到期日為同年月21日），
    本於經驗法則，自可推論編號至之四張本票係為擔保之
    用。(三)縱認告訴人係因被告以強暴、脅迫方法而開立系爭6
    紙本票，惟無積極證據證明被告有「逾其債權金額之不法所
    有」意圖之主觀要件，顯不該當強盜罪、恐嚇取財罪、恐嚇
    得利罪之構成要件。（二）告訴人等係被要求簽發本票方留
    在被告之集貨場，非被告有何限制伊等行動自由之情形：(一)
    告訴人彭瑞銘究竟如何受傷，尚非無疑：(1)告訴人與證人吳
    金儀證述不一：告訴人丁○○於警詢時稱「我倆就開始大
    打起來倒在地上，…我太太就回來了，…我太太下跪請丙○○放了我，他還是不領情，一手拿刀，一手用拳頭搥打我，
    …」（見偵查卷96年2月25日警詢筆錄）；證人吳金儀於
    偵訊時稱「…丁○○的太太後來與我開丙○○的貨車去找丙○○，…回來時，丁○○已受傷，丙○○說丁○○也有打他
    ，…沒有看到丙○○拿凶器，我回來後有看到一個不認識的
    人打丁○○的頭…」（見偵查卷86 年7月15日偵訊筆錄），
    故與告訴人丁○○指訴被告「一手拿刀，一手用拳頭搥打我
    」云云不符。(2)再者，告訴人雖以新竹市南門綜合醫院診斷
    證明書上記載「丁○○頭部外傷合併腦震盪、胸部鈍傷及雙
    眼瘀血等處傷害」指訴被告有毆打伊云云，惟其受傷究係兩
    人互毆，抑或簽發本票時，遭被告毆打所致，尚屬不明。(3)
    末據證人吳文明、呂清祿均證稱告訴人簽發本票時，未見被
    告毆打告訴人丁○○等語（鈞院89年上更(一)字第485號89年1
    0月30日訊問筆錄），是告訴人丁○○究竟如何受傷，亦非
    無疑。(二)告訴人甲○○簽發本票時，丁○○有無遭受被告毆
    打？據證人吳金儀先於警詢時稱「又因為貨款的事情談不合
    ，被告又打丁○○一次，之後被告就拿出本票要甲○○簽下
    多張面額不一的本票」（見警卷86年5月6日警詢筆錄），復
    於偵訊時改稱「…丁○○的太太開本票，一個人講如何寫，
    丁○○的太太照著寫」（見偵查卷86年7月15日偵訊筆錄）
    ，故證人吳金儀前後證述顯然歧異。(三)又亦據證人吳金儀於
    偵查時證稱「丁○○問我有無現金，我說只有18萬多」（見
    偵查卷86年7月15日偵訊筆錄）等語觀之，苟告訴人等確遭
    暴力，伊等二人卻未向吳金儀要求調借現金，與常情不符。
    (四)另證人陳連發稱當晚有接到告訴人甲○○電話（86年7月
    18日警詢筆錄），果如告訴人稱有遭到被告拘禁，自無可能
    任意撥打電話給第三人。(五)綜上，告訴人等係被要求簽發本
    票方留在被告之集貨場，非被告有何限制伊等行動自由之情
    形等語。
二、經查：
（一）被告確有於上揭時、地，因與素有水果生意往來之告訴人
      丁○○夫妻等人至證人吳金儀的家中吃飯喝酒，其間因丁○○得知被告出貨給案外人陳瑞忠比較便宜，心有不平，
      雙方發生不愉快，至當晚七時許，回到該水果集貨場前，
      被告適又未經丁○○夫婦之許可，擅將丁○○之車輛駕駛
      外出（內坐有丁○○夫婦之三名孩子），因孩子大哭，甲○○緊張即偕同友人吳金儀駕車外出找尋，未幾被告把車
      駛回，令丁○○感到不滿，遂加以質問大罵被告為何拿孩
      子開玩笑，詎被告竟基於傷害之故意，持糞插搥打丁○○
      左手肘，使其左手肘受傷瘀血，兩人並互相扭打且倒地，
      致使丁○○頭部外傷合併腦震盪、胸部鈍傷及雙眼瘀血等
      傷害（被告傷害部分，業經判處拘役二十日確定）。有告
      訴人丁○○於警訊中指訴二人互毆約達十分鐘之久等情可
      據（見警卷第五頁，至原審判決係僅就被告以糞插搥打丁○○左手肘部分判刑在案確定，卻就檢察官起訴被告傷害
      被害人丁○○頭部外傷合併腦震盪、胸部鈍傷及未經起訴
      之雙眼瘀血等傷害部分逕予分割出來，作為被告涉嫌恐嚇
      取財之依據，但未於理由欄內具體載明認定之理由，顯有
      未洽，此部分被害人丁○○所受之傷害，應係被告基於傷
      害之犯意所傷為宜，況告訴人就被告於逼令丁○○夫婦簽
      發本票時，如何搥打被害人丁○○及受如何之傷，均未明
      白具體指述，無從憑採），合先敘明。
（二）又被告與告訴人丁○○夫婦於上揭時、地，就丁○○向被
      告購買水果的貨款債務，初步達成會算結果，丁○○仍積
      欠丙○○七十三萬九千七百二十六元，扣除中誠水果行欠
      丁○○的貨款十六萬一千七百十八元，約定給付給丙○○
      ，及扣除丁○○之前匯給丙○○的二十萬元，丁○○仍應
      再給付丙○○三十七萬八千元，並寫在「會算單」上，業
      據被告於警訊時就此部分直承不諱，並有會算單在卷可憑
      （見警卷第二頁、會算單附於原審卷證物袋，核與告訴人
      丁○○於警訊時指訴情節大致相符（見警卷第四頁、第七
      頁）。旋因被告與丁○○至案外人吳金儀家吃飯後，因丁○○知悉被告出貨給案外人陳瑞忠之價格比較便宜發生不
      愉快，而於上揭時、地與丁○○互毆後，被告因恐告訴人
      夫婦離開後無法要回貨款，乃與乙○○及不詳姓名之成年
      男子等七、八人，共同基於妨害告訴人丁○○夫婦行動自
      由及恐嚇取財之犯意聯絡，於上揭時、地，逼令丁○○夫
      婦留下並逼令甲○○簽發超出丁○○所欠三十七萬八千元
      如附表一所示之本票六張合計八十萬六千元，如有不從即
      毆打丁○○，被告並基於妨害甲○○行使權利之犯意，強
      行拿走甲○○皮包內其所有如附表二所示之客票支票一張
      ，供債權擔保等情，業據告訴人丁○○、甲○○夫婦於警
      偵訊時、原審及本院前審指訴甚詳在卷（詳警卷第四頁至
      第十頁、偵查卷第八頁至第十頁、第二九頁、原審卷第三
      五頁至第四十頁、第八九頁至第九一頁、本院上訴卷第三
      二頁、第三三頁），核與現場目擊證人吳金儀於警偵訊中
      證稱：「我和丙○○係表叔侄關係，與丁○○夫婦係朋友
      ，當甲○○折回集貨場時，看到丁○○已受傷，屋內有十
      餘人，其中我認識住在附近的五、六人，其餘我不認識，
      丙○○說要給兄弟處理，．．我站起來，丙○○就把我按
      下去，其他的人在門口擋住，兄弟來後就圍住丁○○打他
      ，有一人講如何寫本票，甲○○就照著寫，丙○○拿走甲○○的皮包說裡面有什麼東西可抵押，找到一張支票，就
      拿走支票。丁○○問我有無現金，我說只有十幾萬元，甲○○就打電話給陳連發，要陳連發求情讓我們離開」等情
      （見偵卷第十六頁、第二七頁至第二八頁），及證人即被
      告之兄陳連發於警訊時所證稱：「當天晚上有接到甲○○
      打電話來，說要我馬上拿錢去給丙○○，他們夫妻被丙○○押著，簽了本票比帳款多一倍，外加五萬元醫藥費，我
      說現在晚上無法籌錢，後來到四點多甲○○又打電話來說
      已經被放回去了，要我第二天一早去新竹拿錢帶給丙○○
      ，後來我去新竹拿了錢和朋友一起去找丙○○，到達後我
      四弟乙○○說事情他要處理，我說如何處理說來參考，還
      沒談到錢的事，就被丙○○打，當天去醫院住了一天，隔
      天我又把錢還給丁○○」等情均相符，並有本票影本六張
      、診斷書及照片影本等附卷可按（附於警卷第十三頁至第
      十六頁），足證告訴人丁○○夫婦所指訴被告強行留下彼
      等夫婦，並對告訴人丁○○施暴逼使告訴人甲○○簽發上
      開六張本票，及強取告訴人甲○○之客票支票一張等情，
      確屬無訛。
（三）被告嗣雖改口辯稱：告訴人丁○○係積欠伊水果款一百零
      四萬八千七百五十八元，扣除八十五年十二月二十一日匯
      入的二十萬元，為八十四萬八千七百五十八元，加上前欠
      之五萬元，共計告訴人積欠八十九萬八千七百五十八元，
      是上開本票係依照丁○○欠款所簽發，另甲○○所持之客
      戶支票係甲○○自行交付，因係禁轉支票伊不收，但甲○○急著送其夫丁○○就醫，所以伊代為保管，並無妨害自
      由、恐嚇取得票據云云。惟查上開「會算單」即扣案「永
      興柑桔場」出貨單內編號0000000號，如附表一所
      示所載內容，顯示雙方之債務雖由一百零六萬九千七百二
      十六元，（加上）前欠五萬元，共計積欠被告一百十一萬
      九千七百二十六元，惟其下接著記載七十三萬九千七百二
      十六元，扣十六萬一千七百十八元，尚餘五十七萬八千零
      八元，（再減）二十萬元（少寫一個零，誤載為二萬元）
      ，尚有「三十七萬八千元」。是其有關三十七萬八千元部
      分，符合告訴人及被告雙方於警訊初供時之所陳上開積欠
      貨款情形；而此出貨單（含會帳單）係由被告於原審法院
      所提出，經原審法院扣押（見原審卷第三九頁背面），核
      與被告遭警搜索時，所提出之扣案六張被害人甲○○簽發
      之本票中（詳如附表一所示），編號05本票之金額適為「
      三十七萬八千元」，到期日就是案發之八十六年二月二十
      日，更證實告訴人丁○○經會算的結果，僅積欠被告三十
      七萬八千元尚未清償。亦與被告於偵查中所供稱：「（現
      在還欠你多少？）三十七萬八千元，是他朋友中誠水果行
      匯給我後，剩下這些帳款」等情（見偵查卷第十頁背面）
      相符。是被告經會算之結果，對告訴人僅有三十七萬八千
      元的債權而已，其餘債權已為告訴人以匯款清償，或以債
      權抵償。是被告另於偵查中改口稱：「告訴人積欠七十四
      萬元」等情（偵卷第九頁）、於原審改口稱：「積欠八十
      四萬八千七百五十八元」，又改口稱：「積欠八十九（或
      八十幾）萬元」等情（詳原審卷第十五頁、第三八頁背面
      、第五四頁背面）、於上訴審則稱：「積欠八十四萬多元
      」等情（詳上訴卷第三九頁、更一卷第一三二頁、更二卷
      第九七頁），於本院更三審又辯稱：「積欠一百多萬元」
      、「是計算結果，被告雖以告訴人丁○○積欠伊水果款一
      百零四萬八千七百五十八元，扣除八十五年十二月二十一
      日匯入的二十萬元，為八十四萬八千七百五十八元，加上
      前欠之五萬元，共計告訴人積欠八十九萬八千七百五十八
      元」等情（見本院更三審卷第五七頁、第九七頁），於本
      院更四審審理時稱丁○○共積欠伊一百多萬元云云，對於
      丁○○究竟積欠其多少貨款，所辯數易其詞，莫衷一是，
      無法採信。應以被告暨告訴人於警訊時，在無心理準備而
      不會計較利害得失之情況下，初供所陳由七十三萬九千七
      百二十六元減至三十七萬八千元，較符合真實。又被告與
      被害人丁○○夫妻於案發當晚，確實有算出三十七萬八千
      元的未償債務，否則被害人甲○○當時不會簽發金額剛好
      三十七萬八千元的附表一編號05所示本票一紙為據。
（四）又扣案本票六張及支票一張係警方搜索被告住所時，由被
      告主動提出，已經被告於警訊時供述明確（見警卷第二頁
      ），核與搜索報告書及搜索扣押證明筆錄之記載內容符合
      （警卷第十一頁、第十二頁），被害人丁○○夫婦亦為相
      同的指訴，可以斷定上開六張本票及一張支票係堅強的物
      證。經查：(1)觀之其中一張金額「三十七萬八千元」的本
      票（即附表一編號05所示），其發票日雖記載為八十五年
      十二月一日，但是到期日「八十六年二月二十日」，就是
      本件案發當日（亦即被害人實際簽發本票的日期），顯見
      該張本票的發票日係倒填日期，而到期日卻是案發當天之
      八十六年二月二十日，更可證明被告當天原先€是要向被
      害人取償三十七萬八千元之水果貨款，顯然此張三十七萬
      八千元本票債務，確係被害人丁○○積欠被告之債務，並
      符合上開「會帳單」記載該三十七萬八千元債務。此情核
      與證人陳連發（即被告之大哥）於警偵訊中證稱：「八十
      六年二月二十日晚上約十一時許（即案發當晚），接到甲○○的電話，哭訴說她先生丁○○在梅山鄉被丙○○毆打
      後，押著開本票，本票金額多出帳務的一倍，再加五萬元
      之醫藥費，甲○○要我馬上籌錢三十七萬八千元拿到現場
      給丙○○，方能救出丁○○以便送醫，我因夜間無法籌錢
      ，所以沒有辦法幫忙甲○○」等情相符（見偵卷第三二頁
      、第三三頁、第四十頁），由上開證言亦足以證實丁○○
      夫婦在案發當晚是要借三十七萬八千元償還被告。(2)至於
      其餘五張本票，除編號06本票之金額僅五萬元，又是案發
      之次日始到期，另有用途（詳如後述）之外，編號01至04
      的四張本票，其金額加總剛好也是三十七萬八千元（詳見
      附表一所示），且到期日又都在案發日之前，是被告要告
      訴人甲○○簽發原會算單所算的三十七萬八千元的兩倍金
      額，超出部分即附表一編號01至04的四張本票，被告應對
      告訴人有不法所有之意圖。申言之，被告先後辯稱「丁○○積欠七十四萬元」、「積欠八十四萬八千七百五十八元
      」、「八十（或八十九）萬元」、「積欠八十四萬多元」
      、「積欠總數超過一百萬元」、「積欠八十四萬八千七百
      五十八元」云云，不僅所辯告訴人積欠之金額前後不一，
      更高出前述雙方結算之金額甚鉅，參以被告及告訴人始終
      均未曾提及被告強迫被害人簽發本票係供擔保之用，茍被
      告無不法所有之意圖，何以其前後所稱告訴人夫婦積欠之
      貨款金額均超出前開會算金額甚鉅？又何以逼迫被害人除
      簽發積欠金額之本票外，再簽發如附表一編號01至04 所
      示發票日及到期日不一之四張本票？何以雙方發生糾紛翌
      日，丁○○委託陳連發轉交三十七萬八千元現金，以清償
      所欠貨款時被告予以拒收，又不將前開本票及客票（支票
      ）交還被害人？由此觀之，被告顯然另有所圖，即有不法
      所有之意圖，至為灼然。(3)另上開五萬元本票部分，經核
      與被告所稱係六萬六千三百元之利息債務不符云云，而與
      證人陳連發於警訊時所陳是醫療費等語較合（見偵卷第三
      三頁）。是被告有所隱瞞，其所謂六萬六千三百元利息之
      說，毫無根據，亦不合情理，自不足採。惟被告要求丁○○出醫療費五萬元，其手段雖出自強制，但仍有其債務原
      因，難遽認被告就此部分五萬元本票即有不法所有之意圖
      。尤其被告逼令告訴人夫婦所簽發之六張本票中，僅編號
      06之五萬元本票由告訴人丁○○一人簽發，其餘五張本票
      均由告訴人丁○○夫婦兩人共同簽發，足見編號06之五萬
      元本票應僅與丁○○一人有關，而與甲○○無關，當非告
      訴人夫婦積欠被告之貨款，亦證實係被告逼令告訴人夫婦
      簽發六張本票時，對丁○○毆打之醫療費要求賠償，未要
      求告訴人甲○○簽發本票負責，應無不法所有之意圖。
（五）按刑法第三百零二條之妨害自由罪，係妨害他人自由之概
      括規定。故行為人具有一定目的，以非法方法剝奪人之行
      動自由，除法律別有較重處罰之規定，應適用各該規定處
      斷外，如以使人行無義務之事或妨害人行使權利為目的，
      而其強暴脅迫復已達於剝奪人行動自由之程度，即祇成立
      本罪，不應再依同法第三百零四條論處，誠以此項使人行
      無義務之事或妨害人行使權利之低度行為應為剝奪人行動
      自由之高度行為所吸收，而不能以其目的係在使人行無義
      務之事或妨害人行使權利，即認係觸犯刑法第三百零二條
      第一項及第三百零四條第一項之強制罪名，依同法第五十
      五條從一重處斷，或認僅成立處罰較輕之強制罪。查：案
      發當日晚間七時許，在前開水果集貨場前，被告與丁○○
      互毆交惡後，被告即夥同乙○○及其他六、七名不詳姓名
      之成年男子，由被告持水果刀一把強令丁○○進入集貨場
      客廳入坐，脅迫丁○○行無義務之事，適丁○○之妻甲○○尋找其子未果返回，進入客廳，被告竟脅迫甲○○簽發
      本票六張，甲○○不從，被告等即往丁○○身上搥打施暴
      ，甲○○恐丁○○再被毆打，乃依言簽發前開本票交付被
      告。被告又強搜甲○○皮包，取走甲○○之客票即支票一
      張，但仍恐丁○○夫婦離開不願還債，要甲○○立即籌錢
      ，雖經甲○○求情，亦不應允。甲○○遂於當日晚上十一
      時許，打電話向陳連發借款未果，嗣甲○○請求友人前來
      調處，至翌日凌晨零時許，始得離去等情，已如上述。則
      被告等施強暴、脅迫，不放丁○○夫婦離去而剝奪其二人
      行動自由約達五小時之久，難謂無剝奪被害人之行動自由
      之犯意。而被告與告訴人夫婦經會算後有三十七萬八千元
      之貨款債權、與互毆致被告之傷害賠償請求，逼令告訴人
      夫婦簽發如附表一編號05、06所示之二紙本票、強行取走
      有禁止背書轉讓如附表二所示之支票客票以為擔保等之低
      度強制犯行，應為上開剝奪人行動自由之高度行為所吸收
      ，不再論以強制罪。另被告為保障其對告訴人丁○○夫婦
      之貨款債權，始強行取走告訴人甲○○皮包內之如附表二
      所示之支票客票質押等情，已據被告上開所供暨證人吳金
      儀等人於偵查中證述「丙○○拿走甲○○的皮包說裡面有
      什麼東西可抵押，找到一張支票，就拿走支票」等情，則
      被告之所以強行取走該支票客票，意在強制被害人之意思
      自由，以達到其確保債權日後得以獲償之目的，並無何主
      觀構成要件之不法所有意圖，且該客票亦已禁止轉讓背書
      ，除擔保外，對被告而言並不能由其領取，自與搶奪罪之
      要件不合，僅係強制之犯行而已，惟此部分犯行應同被剝
      奪人行動自由之高度行為所吸收，不再論以強制罪。
（六）至證人蔡連成雖證稱：被告與丁○○夫婦在室內會算欠款
      及簽具本票經過，伊在場目睹，雙方同意，並無恐嚇之情
      形云云，證人標中和證稱：伊當時在客廳外，雖未目睹會
      帳情形，惟雙方並無恐嚇、暴力之行為云云，查證人蔡連
      成於被告與丁○○夫婦會算欠款及簽具本票時，並未在場
      ，業經證人劉文祥於偵查中供證明確（詳偵查卷第十九頁
      、第二十頁），而證人標中和自稱並未在場，是其所述，
      均不能為被告有利之認定；另證人劉文祥於偵查中明確證
      稱：「丁○○夫婦在室內和丙○○簽具本票經過我沒有目
      睹，許榮貴、賴秋滿、顏雪、吳文明、蔡連成、何沈秀美
      等人也沒有目睹：：」（詳偵查卷第十九頁、第二十頁）
      ，上開證人許榮貴等人既不在現場目睹，亦殊難瞭解被告
      之犯罪過程，因本案事證已臻明確，或與本案案情無直接
      關連，或於警訊時已供述，均無再予傳訊或調查之必要，
      附此敘明。
（七）綜上所述，被告上開所辯顯係事後卸責之詞，毫無可採，
      事證明確，犯行洵堪認定。
三、核被告所為，係犯刑法第三百零二條第一項之剝奪行動自由
    罪、第三百四十六條第一項恐嚇取財罪。被告與其胞弟乙○○及其他六、七名不詳姓名之成年男子間，就上開犯行，彼
    此間互有犯意聯絡及行為分擔，均為共同正犯。又對於被害
    人丁○○夫婦二人，係同時同地以一行為所犯，係一行為而
    觸犯數罪名，為想像競合犯，應依刑法第五十五條規定從一
    重處斷（最高法院七十五年台上字第一八五號判決參照）。
    又被告上開所犯二罪，有方法、目的之牽連犯關係，應從一
    重恐嚇取財罪處斷。
四、原審以被告恐嚇取財罪部分事證明確，據以論罪科刑，固非
    無見。惟查(一)本件案發係於八十六年二月二十日，檢察官誤
    植為同年三月二十日，已有未洽，詎原審亦誤認為同年三月
    二十日，亦有未妥；(二)被告已於偵查中及原審供出被告之弟
    乙○○亦有參與，原審未列為共犯，亦有未妥。檢察官上訴
    意旨謂被告所為應屬觸犯強盜罪嫌，被告上訴意旨否認犯罪
    ，雖均無足取，惟原判決關於恐嚇取財罪部分既有上述可議
    之處，自屬無可維持，應由本院就該恐嚇取財罪部分撤銷改
    判。爰審酌被告犯罪之動機、目的、手段，其品行（並無前
    科），犯罪所生危害，被告業與被害人和解，賠償被害人四
    十萬元，有和解筆錄附卷可稽，及犯罪後之態度等一切情狀
    ，量處有期徒刑六月。查被告行為後，刑法第四十一條於九
    十年一月十日經總統修正公布，於九十年一月十二日生效，
    比較新舊法條文修正之結果，其中修正前刑法第四十一條「
    犯最重本刑為三年以下有期徒刑以下刑之罪，而受六月以下
    有期徒刑或拘役之宣告，因身體、教育、職業或家庭之關係
    ，執行顯有困難，得以一元以上三元以下折算一日，易科罰
    金」之規定，已經修正之新法擴大得易科罰金之範圍，凡「
    所犯最重本刑為五年以下有期徒刑之罪」，符合前開與舊法
    相同之其他要件下，即得易科罰金，是適用新法即對被告原
    所犯最重本刑為有期徒刑五年以下之罪者，使其有易科罰金
    之適用，對被告而言，自較有利，故依刑法第二條第一項前
    段之規定，適用裁判時即修正後刑法第四十一條第一項前段
    之規定，諭知易科罰金之折算標準。
乙、不另為無罪諭知部分：
一、公訴意旨另以：被告於上揭時、地，竟意圖為自己不法之所
    有，趁機搶奪甲○○之皮包內洪女所有之如附表二所示客票
    支票一張，據為己有，因認被告另涉有刑法第三百二十五條
    第一項之搶奪罪嫌云云。
二、按犯罪事實應依證據認定之，無證據不得認定犯罪事實，刑
    事訴訟法第一百五十四條第二項定有明文。又認定犯罪事實
    須依證據，是否可信更須參酌各方面之情形，尤不能以推測
    理想之詞，以為科刑判決之基礎；刑事訴訟法上所謂認定犯
    罪事實之證據，係指足以認定被告確有犯罪行為之積極證據
    而言，該項證據自須適合於被告犯罪事實之認定，始得採為
    斷罪資料；犯罪事實之認定，應憑真實之證據，倘證據是否
    真實尚欠明顯，自難以擬制推測之方法，為其判斷之基礎；
    被害人之陳述如無瑕疵，且就其他方面調查又與事實相符，
    固足採為科刑之基礎，倘其陳述尚有瑕疵，而在未究明前，
    遽採為論罪科刑之根據，即難認為適法。又告訴人之告訴，
    係以使被告受刑事訴追為目的，是其陳述是否與事實相符，
    仍應調查其他證據以資審認。（最高法院二十年度上字第九
    五八號、二十九年上字第三一０五號、五十三年台上字第六
    五六號、六十一年台上字第三０九九號、五十二年度台上字
    第一三００號分別著有判例可資參照）
三、按刑法第三百二十五條第一項之搶奪罪，係以「意圖為自己
    不法所有」為要件。所謂不法所有之意圖，重在行為人主觀
    上具有不法將他人財物移入自己的實力支配管領下之動機，
    且搶奪之犯行，係趁人未及防備，而公然掠取他人財物。查
    本件被告既係因細故與商場夥伴即告訴人丁○○發生劇烈肢
    體衝突在先，被告為保障其對告訴人丁○○夫婦之貨款債權
    ，始強行取走告訴人甲○○皮包內如附表二所示之支票客票
    質押等情，已據被告上開所供暨證人吳金儀等人於偵查中證
    述「丙○○拿走甲○○的皮包說裡面有什麼東西可抵押，找
    到一張支票，就拿走支票」等情，則被告之所以強行取走該
    支票客票，意在強制被害人之意思自由，以達到其確保債權
    日後得以獲償之目的，並無何主觀構成要件之不法所有意圖
    ，且該客票亦已禁止轉讓背書，除擔保外，對被告而言並不
    能由其領取，自與搶奪罪之要件不合，僅係強制之犯行而已
    ，惟此部分犯行已被剝奪人行動自由之高度行為所吸收，已
    如前述，因公訴人認此部分與上開論罪科刑部分認有牽連犯
    之裁判上一罪關係一併起訴，爰本於審判上不可分之原則，
    就此部分自不另為無罪諭知。
據上論斷，應依刑事訴訟法第三百六十九條第一項前段、第三百
六十四條、第二百九十九條第一項前段，刑法第二條第一項前段
、第二十八條、第三百零二條第一項、第三百四十六條第一項、
第五十五條、第四十一條第一項前段，罰金罰鍰提高標準條例第
一條前段、第二條，判決如主文。
本案經檢察官王碧霞到庭執行職務。
中    華    民    國    95    年    2     月    9     日
                  刑事第三庭    審判長法  官  陳義仲
                                      法  官  楊子莊
                                      法  官  陳顯榮
以上正本證明與原本無異。
如不服本判決，應於收受本判決後十日內向本院提出上訴書狀。
其未敘述上訴理由者並得於提起上訴後十日內向本院補提理由書
狀（均須按他造當事人之人數附繕本）「切勿逕送上級法院」。
                                      書記官  陳嘉琍
中    華    民    國    95    年    2     月    10    日
附表一：
┌──┬─────┬─────┬─────┬────────┬─────┐
│編號│ 到 期 日 │ 本票號碼 │ 票面金額 │ 發 票 人 姓 名 │ 發票日   │
├──┼─────┼─────┼─────┼────────┼─────┤
│ 01 │ 86.02.01 │  090998  │10萬元    │ 丁○○、甲○○ │ 85.09.15 │
├──┼─────┼─────┼─────┼────────┼─────┤
│ 02 │ 86.01.20 │  090993  │10萬元    │ 丁○○、甲○○ │ 85.09.20 │
├──┼─────┼─────┼─────┼────────┼─────┤
│ 03 │ 86.01.31 │  090994  │10萬元    │ 丁○○、甲○○ │ 85.09.25 │
├──┼─────┼─────┼─────┼────────┼─────┤
│ 04 │ 85.12.20 │  090995  │ 7萬8000元│ 丁○○、甲○○ │ 85.10.01 │
├──┼─────┼─────┼─────┼────────┼─────┤
│ 05 │ 86.02.20 │  090997  │37萬8000元│ 丁○○、甲○○ │ 85.12.01 │
├──┼─────┼─────┼─────┼────────┼─────┤
│ 06 │ 86.02.21 │  090999  │ 5萬元    │ 丁○○         │ 86.02.20 │
├──┴─────┴─────┴─────┴────────┴─────┤
│                   合計金額： 新台幣八十萬六千元                      │
└───────────────────────────────────┘
附表二：
┌──┬─────┬─────┬─────┬────────┬─────┐
│編號│ 付款人   │ 支票號碼 │ 票面金額 │ 發 票 人 姓 名 │ 發票日   │
├──┼─────┼─────┼─────┼────────┼─────┤
│ 01 │彰化十信  │  249895  │17萬3000元│    不    詳    │ 不  詳   │
└──┴─────┴─────┴─────┴────────┴─────┘
附錄法條：
刑法第302條第1項：
私行拘禁或以其他非法方法，剝奪人之行動自由者，處 5 年以下
有期徒刑、拘役或 300 元以下罰金。
刑法第346條第1項：
意圖為自己或第三人不法之所有，以恐嚇使人將本人或第三人之
物交付者，處6月以上5年以下有期徒刑，得併科1千元以下罰金
。


司法院資訊處製作；財團法人民間司法改革基金會備份。
